臺中高等行政法院判決
　　　　　　　　　　　　　93年度訴字第00531號
　　　　　　　　　　　　　 9.
原　　　告　甲○○
被　　　告　臺中縣政府
代　表　人　乙○○
訴訟代理人　丙○○
上列當事人間因確認行政處分無效事件，原告提起行政訴訟，本
院判決如下︰
　　主  文
原告之訴駁回。
訴訟費用由原告負擔。
　　事  實
壹、事實概要：緣交通部台灣區國道新建工程局（以下簡稱國工
    局）為辦理第二高速公路後續計畫西湖大甲段（外埔鄉）工
    程，奉准徵收原告所有外埔鄉○○○段182-1地號內土地，
    即逕為分割出182-2地號，面積0.0299公頃，並經被告以87
    年4月24日87府地權字第102664號公告徵收在案（公告期間
    自87年4月27日起至87年5月27日止）。被徵收後當時殘餘土
    地為內水尾段182-1地號，土地面積0.6678公頃，原告於87
    年7月4日向被告申請一併徵收，被告即於87年7月21日會同
    國工局、台中縣大甲地政事務所及原告辦理現場勘查，並以
    87年8月10日府地權字第207104號函送各單位該次會勘紀錄
    結論略以：原告徵收後剩餘土地，因農路面寬過小，其坡度
    陡峭，農車勉為通行必生危險，依內政部68年10月9日台內
    地字第30274號函釋土地法第217條疑義，基於便民宗旨及維
    護被徵收所有權人之權益，本案建請國工局辦理一併徵收。
    後被告另於88年4月間再次會同國工局辦理會勘，結果以該
    筆土地面積過大，形勢完整，可為原來使用，而函復國工局
    。國工局回復被告該筆土地不符合土地法第217條得申請一
    併徵收之規定，仍請被告逕為通知原告駁回其申請。故被告
    以88年9月18日88府地權字第269233號函復原告：「面積過
    大，形勢完整，仍可為原來之使用，不符土地法第217條得
    申請一併徵收之規定，台端所請歉難照准。」在案。惟原告
    續於92年5月30日向被告陳情，指稱「國工局承諾給予一條
    4.5公尺農路。」及「形勢不整，致無法為相當之使用。」
    等事宜尚有疑義，經被告於92年6月18日邀集相關單位再次
    會勘，經現場勘查完竣，相關單位與原告對徵收後殘餘土地
    是否「形勢不整，致無法為相當之使用。」仍無法達成共識
    ，經被告函請國工局就本案土地重新審視或與原告妥為協調
    。嗣後，國工局於93年3月19日以國工局地字第0930004916
    號函復被告，其內容略以：「本案甲○○先生陳情通路、土
    地毀損及防止土石流設施乙節，通路部分，本局第二區工程
    處已督請承包商新亞建設開發股份有限公司在路權內鋪設一
    級配農路完竣，土地毀損及防止土石流設施部分，承包商亦
    與甲○○先生於93年2月9日於台中縣外埔鄉調解委員會調解
    成立。」原告復於93年9月6日請求確認88年9月18日88府地
    權字第269233號函之行政處分無效，經被告以93年9月15日
    府地權字第0930236057號函告知，該行政處分依徵收行為時
    法令規定，否准一併徵收無需報請中央主管機關核定，上開
    行政處分已確定生效，原告不服，遂提起本件行政訴訟。
貳、兩造之聲明及陳述：
一、原告部分：
    (一)聲明：為求判決：
      1.確認被告88年9月18日府地權字第269233號函行政處分
        無效。
      2.訴訟費用由被告負擔。
　　(二)陳述：
      1.土地徵收主管機關為內政部，行為時土地法第222條法
        有明文規定，且該立法修正理由謂：內政部為土地行政
        主管機關，中央機關及省市政府需用土地之准否徵收，
        應由內政部辦理，以專責成。由此可知，土地徵收准駁
        職權專屬內政部所獨有，而非縣市政府所有，更非需地
        機關所有，法律有明確規定，究非一般行政命令所能變
        更。
      2.司法實務亦如此認為：最高行政法院91年度判字第2211
        號判決書，台北高等行政法院91年度訴字第3174 號判
        決書，亦均判定土地徵收職權為內政部，而非縣市政府
        。然被告竟未依據法律明文規定，而依據行為時之行政
        命令，駁回原告一併徵收之申請，顯然違法。
      3.行政程序法第111條規定：「行政處分有下列各款之一
        者，無效：‧‧‧六、未經授權而違背法規有關專屬管
        轄之規定或缺乏事務權限者。七、其他具有重大明顯之
        瑕疵者。」，本案既未經內政部授權被告一併徵收職權
        ，被告自無權為一併徵收駁准之行政處分，且該處分具
        有重大明顯之瑕疵，故其所為之該一併徵收准駁行政處
        分，自屬當然、自始無效。
      4.被告於87年第一次現場會勘後答覆陳情人云：「‧‧‧
        甲○○君之徵收後剩餘土地，因農路面寬過小，其坡度
        陡峭，農車勉為通行必生危險，依內政部函釋土地法第
        217條疑義，基於便民宗旨及維護被徵收所權人之權益
        ，本案建請國工局辦理一併徵收。」本案如依被告答辯
        狀答辯五後段所云「‧‧‧否、准一併徵收無須報請中
        央機關核定，則上開行政處分業已確定生效。」本案依
        被告上述推論：無須報中央主管機關核定，故即應於87
        年8月第一次函復陳情人時一併徵收業已確定生效。
      5.本案既已確定生效，然經國工局以節省經費由，竟在未
        經原告申請下，使被告另於88年4月再次會同國工局辦
        理會勘，會勘紀錄改為「‧‧‧本筆土地面積過大，且
        形勢完整亦有通路，能為原來之使用‧‧‧」，國工局
        於是據此函復被告，不符合土地法第217條一併徵收規
        定，請被告通知原告駁回申請，被告未查（事實及法令
        ），竟據此駁回一併徵收申請案。
      6.本案被告駁回一併徵收申請，不但在形式上違法，（應
        依土地法第222條規定，土地徵收准駁職權專屬中央主
        管地政機關內政部，而目前法院實務亦如此認定；而不
        得依當時之行政規則改由縣市政府為准駁。）且實質上
        亦違法（內政部函釋土地面積是否過大應由所有權人自
        行認定，非由政府機關認定，原告即所有權人已於第一
        次會勘時，即明確表示徵收後土地面積太小；且徵收後
        土地形勢不完整，因高低差達六公尺高，為相關機關所
        共識，該徵收後土地業已無法使用。）。
      7.又依據被告答辯狀四、略謂：「經被告於92年6月18 日
        邀集相關單位再次會勘，經現場勘查完竣，相關單位與
        原告對徵收後土地是否形勢不整，致無法為相當之使用
        ，仍無法達到共識，‧‧‧」而被告與原告早有共識，
        即認同第一次會勘紀錄，僅國工局則為節省經費（報載
        省3千多億向上邀功），持反對立場。法諺有云：案重
        初供，初供多為真，事後多編篡，應以第一次會勘紀錄
        為準，與事實較相符。
      8.另原告與另案新亞建設開發公司之開挖砂石爭執屬私權
        爭執，與本案公權爭執應否一併徵收事項無涉，特此陳
        明。
      9.內政部乃於92年12月25日發布修正申請土地徵收注意事
        項，參、一併徵收之二規定，業已依法明確修正該行政
        規則，一併徵收應報經內政部核定，由此，更可資證明
        被告之原行政處分未層報主管機關內政部核定，明顯違
        反法律。
      10.另被告態度一再反反覆覆，初則同意，次則反對，再則
        表示同意達3次之多，最後因國工局恐原告一再陳情致
        受影響，竟向調查局檢舉原告及被告，施加恐嚇，被告
        不得已，乃改變原來贊成態度而改表示反對，承辦員也
        因而畏懼，乃請求調職，現已離開原單位，令人十分遺
        憾！原告則認為，公務員應依法（律）行政，不得畏懼
        強權威脅壓迫！更不得自以為是，不遵守法律，致侵害
        人民之權益。
      11.就需地機關國工局於勘驗期日所提供其承包商製作地形
        等高線圖詳查證實原告系爭土地為緩坡，每一等高線間
        高低差為1公尺，長度經量距為5公尺。再就勘驗現場之
        現在地形得知，地形坡度已由18度緩坡，遽變成90 度
        垂直峭壁，除前述因坡度垂直且6公尺太高無法爬上原
        告土地外，且就現場之農路詳查國工局提供之農路扣除
        紐澤西護欄至原告基地，路寬已不足2公尺寬，詳如地
        籍圖，畫紅線為農路寬，且一邊為無蓋亦無護欄水溝，
        十分危險，該農路汽車應無法通行至原告基地，故應屬
        為無路可達，通行有問題（然被告於87年8月10日以府
        地權字第207104號函附之紀錄，略謂：國工局設計當時
        已予以考量，並在路權內布設並拓寬為5公尺之農路，
        又及附近跨越橋坡度6%，尚屬平緩，因此通行並無問題
        。）。茲檢附93年7月2日颱風後，原告於繫爭地現場拍
        攝土石流嚴重慘狀照片二張，可知被告87年8月10日府
        地權字第207104號函附之紀錄，最初主張（與原告同）
        應一併徵收是合理、依法有據的，符合山坡地開發法令
        ，至於事後受國工局影響，被告乃於88年9月18日更改
        為不應一併徵收，不但是不合理、於法無據的，且因此
        違反山坡地保護法令規定（系爭土地為山坡地，開發前
        未經辦理水保及環保），恐將來有颱風雨時，土石流必
        釀成大災害，致影響附近人命、財物、及國道三之交通
        安全，政府應慎重為之！儘速為之！被告於準備程序云
        ：原告請求被告一併徵收違反比例原則謂原告被徵收
        299平方公尺，竟要求一併徵收6678平方公尺，達21倍
        多，違反比例原則；殊不知原告只付299平方公尺徵收
        價金，竟使被告剩餘土地高達21倍多6678平方公尺無法
        使用，致原告損失重大，被告則獲利甚豐，可省去大筆
        徵收款繳庫，以享令譽，惟獨損原告，既顯失公平，又
        有違正義，被告行為不但違反比例原則，更違背誠信原
        則。
二、被告部分：
    (一)聲明：求為判決：
      1.原告之訴駁回。
      2.訴訟費用由原告負擔。
    (二)陳述：
      1.依土地法第217條規定：「徵收土地之殘餘部分，面積
        過小或形勢不整，致不能為相當之使用時，所有權人得
        於徵收公告期滿6個月內，向直轄市或縣（市）地政機
        關要求一併徵收之。」按內政部87年8月25日台（87 ）
        內地字第8796289號函示：「‧‧‧，該法所稱『不能
        為相當之使用』，由市、縣地政機關會同需地機關及相
        關單位實施勘查，依事實認定之，不限以計畫使用或徵
        收當時實際使用為認定之依據。」暨內政部68年10 月9
        日台（68）內地字第30274號函示略以：「‧‧‧。三
        、所稱『殘餘土地面積過小』究何所指問題，法律尚乏
        明確規定，‧‧‧。此項面積究以若干單位為認定標準
        ，宜由被徵收土地之所有權人自行裁量，於提出要求一
        併徵收之權利時，就其實際狀況予以衡情處理為妥。‧
        ‧‧」，另依內政部89年4月26日台（89）內地字第
        8905839號函：「原土地所有權人申請依土地法第217條
        規定一併徵收剩餘土地，該管地政機關受理申請後，應
        會同需用土地人及相關單位實地勘查後，如認其符合規
        定，應送請需用土地人依法報請徵收。至如會勘後認不
        符一併徵收之要件者，應由該管地政機關逕行函復所有
        權人。」
      2.關於被告以88年9月18日府地權字第269233號函否准原
        告一併徵收之行政處分，迄今並無撤銷或廢止，相關單
        位亦均有案可稽，且依內政部89年之解釋函令，被徵收
        土地所有權人請求一併徵收，如會勘後認不符一併徵收
        之要件者，應由該管地政機關逕行函復所有權人。故本
        案否准一併徵收無需報請中央主管機關之同意，原告訴
        之聲明顯無理由。
　　理  由
一、按「徵收土地之殘餘部分，面積過小或形勢不整，致不能為
    相當之使用時，所有權人得於徵收公告期滿6個月內，向市
    、縣地政機關要求一併徵收之。」行為時土地法第217條定
    有明文。又「‧‧‧二、所稱『不能為相當之使用』究以計
    畫使用為準，抑以徵收當時實際使用為準問題，應以徵收當
    時實際使用為準，始為適法，按土地使用分區之編定，對原
    有不符編定用途之使用者，均本法律不溯既往之原則，例有
    得為從來之使用之規定，若地上原有房屋於土地被徵收後無
    需拆除重新建築，僅為修建後而仍能為其從來之使用者，於
    此種情形，自不得視其不能為相當之使用。三、所稱『殘餘
    土地面積過小』究何所指問題，法律尚乏明確規定，按本條
    立法精神，係基於保障被徵收土地所有權人之請求權而設，
    因土地徵收為國家行使公權力，以強制手段取得私有土地，
    其徵收範圍依土地法第208條但書規定，應以其事業所必需
    者為限，一旦有徵收殘餘部分，往往難以作經濟有效之使用
    ，造成所有權人之不便，乃賦予其得要求一併徵收之權利。
    此項面積究以若干單位為認定標準，宜由被徵收土地之所有
    權人自行裁量，於提出要求一併徵收之權利時，就其實際狀
    況予以衡情處理為妥。」、「‧‧‧按土地法第217條規定
    ：『徵收土地之殘餘部分，面積過小或形勢不整，致不能為
    相當之使用時，所有權人得於徵收公告期滿6個月內，向市
    、縣地政機關要求一併徵收之。』其立法精神係基於保障被
    徵收土地所有權人之請求權而設，該法條所稱『不能為相當
    之使用』，由市、縣地政機關會同需地機關及相關單位實地
    勘查，依事實認定之，不限以計畫使用或徵收當時實際使用
    為認定之依據。‧‧‧」、「二、有關被徵收土地所有權人
    請求一併徵收准駁與否，究由何機關核定問題，查本部70年
    3月17日台（70）內地字第3165號函規定略以：『：關於本
    部68.10.09台內地字第30274號函規定，所有權人對其殘餘
    要求一併徵收時，地政機關及需地機關均可受理一節，應解
    釋為需用土地人於受理申請後，仍應送地政機關為行政處分
    。』，是由上開函釋意旨觀之，被徵收土地所有權人如認其
    徵收土地殘餘部分，面積過小或形勢不整，致不能為相當之
    使用時，自得於法定期限內向該管地政機關提出一併徵收之
    申請。該管地政機關受理申請後，應會同需用土地人及相關
    單位實地勘查後，如認其符合規定，應送請需用土地人依法
    報請徵收。至如會勘後認不符一併徵收之要件者，應由該管
    地政機關逕行函復所有權人。...。」復分別為內政部68年1
    0月9日台（68）內地字第30274四號函、內政部87年8月25日
    台（87）內地字第8796189號、內政部89年4月26日（89）台
    內地字第8905839號函釋有案。上開函釋為主管機關就其執
    掌公務所為職務上之解釋，既屬有關徵收土地殘餘部分是否
    符合一併徵收要件，即土地實際狀況認定之執行事項，無違
    上開法律相關規定，自可採用。
二、交通部國工局為辦理第二高速公路後續計畫西湖大甲段（外
    埔鄉）工程，奉准徵收原告所有外埔鄉○○○段182-1地號
    內土地，即逕為分割出182-2地號，面積0.0299公頃，並經
    被告以87年4月24日87府地權字第102664號公告徵收在案（
    公告期間自87年4月27日起至87年5月27日止）。被徵收後當
    時殘餘土地為內水尾段182-1地號，土地面積0.6678公頃，
    原告於87年7月4日向被告申請一併徵收，被告於87年7月21
    日會同國工局、台中縣大甲地政事務所及原告辦理現場勘查
    ，並以87年8月10日府地權字第207104號函送各單位，該次
    會勘紀錄結論以：原告徵收後剩餘土地，因農路面寬過小，
    其坡度陡峭，農車勉為通行必生危險，依內政部68年10月9
    日台內地字第30274號函釋土地法第217條疑義，基於便民宗
    旨及維護被徵收所有權人之權益，本案建請國工局辦理一併
    徵收。後被告另於88年4月間再次會同國工局辦理會勘，結
    果以該筆土地面積過大，形勢完整，可為原來使用，而函復
    國工局。國工局回復被告該筆土地不符合土地法第217條得
    申請一併徵收之規定，仍請被告逕為通知原告駁回其申請。
    被告以88年9月18日88府地權字第269233號函復原告：「面
    積過大，形勢完整，仍可為原來之使用，不符土地法第217
    條得申請一併徵收之規定，台端所請歉難照准。」原告續於
    92年5月30日向被告陳情，指稱「國工局承諾給予一條4.5公
    尺農路。」及「形勢不整，致無法為相當之使用。」等事宜
    尚有疑義，經被告於92年6月18日邀集相關單位再次會勘，
    經現場勘查完竣，相關單位與原告對徵收後殘餘土地是否「
    形勢不整，致無法為相當之使用。」仍無法達成共識，經被
    告函請國工局就本案土地重新審視或與原告妥為協調。嗣後
    ，國工局於93年3月19日以國工局地字第0930004916號函復
    被告以：「本案甲○○先生陳情通路、土地毀損及防止土石
    流設施乙節，通路部分，本局第二區工程處已督請承包商新
    亞建設開發股份有限公司在路權內鋪設一級配農路完竣，土
    地毀損及防止土石流設施部分，承包商亦與甲○○先生於93
    年2月9日於台中縣外埔鄉調解委員會調解成立。」原告復於
    93年9月6日請求確認88年9月18日88府地權字第269233號函
    之行政處分無效，經被告以93年9月15日府地權字第0930236
    057號函告知，該行政處分依徵收行為時法令規定，否准一
    併徵收無需報請中央主管機關核定，上開行政處分已確定生
    效等情，為兩造所不爭執，並有台中縣政府87年4月24日87
    府地權字第102664號公告、補償清冊、土地登記簿謄本、87
    年7月21日會勘紀錄、國工局88年8月10日國工局88地字第
    19731號函、被告88年9月18日88府地權字第269233號函、原
    告申請書、國工局第二區工程處93年7月12日國工二草字第
    0930003509號函及調解筆錄、原告陳情書、被告93年9月15
    日府地權字第0930236057號函等件影本附卷可稽，依上開規
    定及函釋，被告88年9月18日88府地權字第269233號函復原
    告：「面積過大，形勢完整，仍可為原來之使用，不符土地
    法第217條得申請一併徵收之規定，台端所請歉難照准。」
    自非無效。
三、原告雖起訴主張本案被告駁回一併徵收申請，不但在形式上
    違法，（應依土地法第222條規定，土地徵收准駁職權專屬
    中央主管地政機關內政部，而目前法院實務亦如此認定；而
    不得依當時之行政規則改由縣市政府為准駁。）且實質上亦
    違法（內政部函釋土地面積是否過大應由所有權人自行認定
    ，非由政府機關認定，原告即所有權人已於第一次會勘時，
    即明確表示徵收後土地面積太小；且徵收後土地形勢不完整
    ，因高低差達六公尺高，為相關機關所共識，該徵收後土地
    業已無法使用）。內政部已於92年12月25日發布修正申請土
    地徵收注意事項就一併徵收之規定，業已依法明確修正該行
    政規則，一併徵收應報經內政部核定，可資證明被告之原行
    政處分未層報主管機關內政部核定，明顯違反法律。且被告
    態度一再反反覆覆，初則同意，次則反對，再則表示同意達
    3次之多，最後因國工局恐原告一再陳情致受影響，竟向調
    查局檢舉原告及被告，施加恐嚇，被告不得已，乃改變原來
    贊成態度而改表示反對，且就需地機關國工局於勘驗期日所
    提供其承包商製作地形等高線圖詳查證實原告繫爭土地為緩
    坡，每一等高線間高低差為1公尺，長度經量距為5公尺。再
    就勘驗現場之現在地形得知，地形坡度已由18度緩坡，遽變
    成90度垂直峭壁，除前述因坡度垂直且6公尺太高無法爬上
    原告土地外，且就現場之農路詳查國工局提供之農路扣除紐
    澤西護欄至原告基地，路寬已不足2公尺寬，且一邊為無蓋
    亦無護欄水溝，十分危險，該農路汽車應無法通行至原告基
    地，故應屬為無路可達，通行有問題云云，然查縣市政府在
    土地所有權人請求依土地法第217條一併徵收殘餘地時，若
    有不符其規定時，得逕為通知土地所有權人，僅在符合規定
    時，才依法報請徵收，已如前述（另亦請參照最高行政法院
    88年度判字第838號判決），從而本件被告在第2次勘驗報告
    結論以不符合行為時土地法第217條時，通知原告否准依土
    地法第217條一併徵收剩餘土地，依行為時法令規定，尚無
    不合，而內政部92年5月7日台內地字第0920006230號函附件
    會議記錄結論三，以一併徵收是否合於法定要件、有無申請
    資格、是否逾期申請，均須由中央主管機關核准或核定，原
    處分機關以有核准職權之中央主管機關為原行政處分機關，
    亦係在土地徵收條例修訂後（89年2月27日訂定，91年12 月
    11日修訂），自不得以修正函釋前有權得以認不符一併徵收
    而駁回之被告88年9月18日88府地權字第269233號函為無效
    ，從而原處分並無違法，亦非無效，原告主張內政部已於92
    年12月25日發布修正申請土地徵收注意事項就一併徵收之規
    定，業已依法明確修正該行政規則，一併徵收應報經內政部
    核定，可資證明被告之原行政處分未層報主管機關內政部核
    定，明顯違反法律乙節，自非可採。
四、本件係請求確認被告88年9月18日88府地權字第269233號函
    之行政處分為無效，至原告主張被徵收後之土地，其地形坡
    度已由18度緩坡，遽變成90度垂直峭壁，除前述因坡度垂直
    且6公尺太高無法爬上原告土地外，且就現場之農路（國工
    局提供之農路）扣除紐澤西護欄至原告基地，路寬已不足2
    公尺寬，且一邊為無蓋亦無護欄水溝，十分危險，該農路汽
    車應無法通行至原告基地，故應屬為無路可達，通行有問題
    ，因而徵收後之土地，剩餘面積狹小，形勢不整且無路可通
    ，應一併徵收該剩餘之土地乙節，除國工局已請施工之新亞
    建設開發股分有限公司公司與原告於外埔鄉公所調解委員會
    達成調解已補償原告2026,000元（見本院卷第64頁調解筆錄
    ）外，徵收面積為0.0299公頃，剩餘面積為0.6678公頃，並
    非狹小，形勢完整，仍可為原來使用（徵收前係種雜林，徵
    收後亦同），亦為原告所不爭執，並有土地登記謄本及會勘
    驗紀錄附於本院卷可參（見本院卷第40頁至第43頁、第32頁
    至第37頁），足認該剩餘部分之土地，其徵收前後使用之情
    形，並無改變，自無原告所主張該筆土地徵收後殘餘部分不
    能為相當使用之情形，準此，原告既未確切證明上開請求一
    併徵收系爭土地之請求，被告作成不符土地法第217條得申
    請一併徵收規定而否准之通知，自無不合。
五、綜上所述，原告主張尚非可採，本件原處分並無違誤，原告
    訴請確認為無效，為無理由，應予駁回。本件事證已臻明確
    ，兩造其於論述，與判決之結果無影響，爰不一一論列，併
    予敘明。
據上論結，本件原告之訴為無理由，依行政訴訟法第195條第1項
後段、第98條第3項前段，判決如主文。
中    華   民    國     94    年   3    月    10      日
                  第二庭審判長法  官　王　茂　修
                              法  官　許　金　釵
                              法  官　莊　金　昌
以上正本證明與原本無異。
如不服本判決，應於判決送達後20日內向本院提出上訴書狀，其
未表明上訴理由者，應於提起上訴後20日內向本院提出上訴理由
書（須依對造人數附具繕本）；如於本判決宣示或公告後送達前
提起上訴者，應於判決送達後20日內補提上訴理由書（須附繕本
）。未表明上訴理由者，逕以裁定駁回。
提起上訴應預繳送達用雙掛號郵票390元（34元及5元郵票各10份
)。
中   華    民     國    94    年   3    月    10      日
　　　　　　　　　　　　　　　書記官　邱  吉  雄
